【裁判字號】    97,上易,379
【裁判日期】    970507
【裁判案由】    違反毒品危害防制條例
【裁判全文】
臺灣高等法院臺中分院刑事判決         97年度上易字第379號
上  訴  人  臺灣彰化地方法院檢察署檢察官
被      告  甲○○
上列上訴人因被告違反毒品危害防制條例案件，不服臺灣彰化地
方法院97年度易字第6號中華民國97年1月16日第一審判決（起
訴案號：臺灣彰化地方法院檢察署96年度毒偵字第5437號），提
起上訴，本院判決如下：
    主  文
上訴駁回。
    事  實
一、甲○○前因施用毒品案件，經法院裁定送觀察、勒戒後，因
    認無繼續施用毒品之傾向，於民國（下同）90年2月8日執行
    完畢釋放，並由台灣彰化地方法院檢察署檢察官於90年2 月
    12日，以89年度毒偵字第6231號為不起訴處分確定。且因施
    用第二級毒品案件，經臺灣彰化地方法院93年度易字第1244
    號判處有期徒刑4月確定，業於94年10月31日執行完畢；又
    因施用第二級毒品案件，經臺灣彰化地方法院94年度斗簡字
    第466號判處有期徒刑6月確定，甫於95年11月21日執行完畢
    。詎仍不知戒除毒癮，復基於施用第二級毒品甲基安非他命
    之犯意，於96年9月18日15時許，在彰化縣田尾鄉海豐村某
    農田內，以將第二級毒品甲基安非他命置於玻璃球內加熱燒
    烤後吸食煙霧方式，施用第二級毒品甲基安非他命1次。警
    方接獲檢舉，懷疑甲○○於96年9月11日有施用第二級毒品
    甲基安非他命情事，而向台灣彰化地方法院聲請搜索甲○○
    位於彰化縣田尾鄉○○村○○路○段352巷17號住所獲准，嗣
    經警持搜索票前往上開處所，搜索未獲，於尚未有其他事證
    合理懷疑甲○○有施用第二級毒品甲基安非他命犯行（指96
    年9月18日之施用）前，甲○○即主動向司法警察自首有本
    件施用第二級毒品甲基安非他命犯行，並接受審判，嗣經警
    就其尿液送驗後，確呈甲基安非他命陽性反應。
二、案經彰化縣警察局北斗分局報告台灣彰化地方法院檢察署檢
    察官偵查起訴。
    理  由
一、前揭犯罪事實，業據被告迭於警詢、偵查、原審及本院均自
    白不諱，且被告之尿液經送往詮昕科技股份有限公司檢驗結
    果，安非他命及甲基安非他命均呈陽性反應，有該公司濫用
    藥物尿液檢驗報告1紙在卷可稽，足認被告之自白與事實相
    符。此外，復有本署刑案資料查註紀錄表及全國施用毒品案
    件紀錄表附卷可參，被告施用毒品犯嫌堪予認定。按92年7
    月9日新修正之毒品危害防制條例刪除二犯及三犯之規定，
    而將施用毒品者區分為「初犯」、「5年內再犯」及「5年後
    再犯」，其中祇於「初犯」及「5年後再犯」2種情形，有其
    追訴條件之限制，即修正後該條例第20條第3項「5年後再犯
    」之解釋，應限該施用毒品者於觀察、勒戒或強制戒治執行
    完畢釋放後，5年內均未再有任何施用毒品之行為，始得認
    前所實施之觀察、勒戒或強制戒治程序已足以遮斷毒癮而收
    戒除成效，而得於5年後再犯時適用「初犯」之規定，重行
    觀察、勒戒等程序，反之，倘被告於前次觀察、勒戒或強制
    戒治執行完畢釋放後，5年內有再度施用毒品之行為，縱其
    嗣後再犯施用毒品行為係於前次觀察、勒戒或強制戒治執行
    完畢釋放後之5年後始發生，惟距前次施用毒品時間之間隔
    若未逾5年，仍應認屬同條例第23條第2項「5年內再犯」
    之範疇，應逕予起訴（最高法院95年度第7次刑事庭會議決
    定，最高法院95年度臺上字第517、1071號判決、95年度臺
    非字第59、65、83號判決參照）。本件被告有事實欄所載因
    施用毒品案件，經法院裁定送觀察、勒戒執行完畢釋放及判
    處刑罰紀錄，此有台灣高等法院被告前案紀錄表及台灣彰化
    地方法院檢察署刑案資料查註紀錄表在卷可按，揆諸前揭說
    明，本件被告施用第二級毒品甲基安非他命1次之犯行，即
    與5年後再犯之情形有別，自應依法論科。
二、核被告所為，係犯毒品危害防制條例第10條第2項之施用第
    二級毒品罪嫌。其施用前後持有第二級毒品甲基安非他命之
    低度行為，為施用之高度行為所吸收，不另論罪。被告有事
    實欄所載經科處有期徒刑及執行完畢紀錄，有台灣高等法院
    被告前案紀錄表及台灣彰化地方法院檢察署刑案資料查註紀
    錄表在卷可稽，其於受有期徒刑執行完畢後，5年以內故意
    再犯本件有期徒刑以上之罪，為累犯，依刑法第47條第1項
    之規定加重其刑。又按刑法第62條所謂「發覺」，固非以有
    偵查犯罪職權之機關或人員確知其人犯罪無誤為必要，而於
    對其發生嫌疑時，即得謂為已發覺；但此項對犯人之嫌疑，
    仍須有確切之根據得為合理之可疑者，始足當之，若單純主
    觀上之懷疑，要不得謂已發生嫌疑（最高法院72年度臺上字
    第641號判例參照）。本件警方係接獲檢舉人指稱被告於96
    年9月11日有施用第二級毒品甲基安非他命情事，而懷疑被
    告有施用甲基安非他命犯行，故向原審聲請搜索被告前揭住
    所獲准，有原審96年度聲搜字第2338號卷附檢舉筆錄及搜索
    票1紙足核，雖可認員警對於被告於96年9月11日及其後4日
    內可能有施用甲基安非他命之行為，有確切之根據（即檢舉
    人供述）得為合理之可疑（蓋文獻資料中顯示甲基安非他命
    經投與人體後，約70%於24小時內自尿中排出，約90%於96小
    時內自尿中排出，故自96年9月11日起4日內，被告尿液均有
    可能檢出甲基安非他命陽性反應，員警以被告在此期間因尿
    液會檢出甲基安非他命陽性反應之根據而懷疑被告在此期間
    有施用甲基安非他命犯行，應屬有合理之可疑），卻無法直
    指員警對於上開期間外之本案96年9月18日施用甲基安非他
    命犯行已有何確切根據得為合理之懷疑；況嗣經警持搜索票
    前往上開處所搜索結果，復未發現與毒品有關、應扣押之物
    ，亦有搜索筆錄及無應扣押之物證明書各1份足稽，更可徵
    斯時員警對於被告另有於96年9月18日施用甲基安非他命之
    犯行毫無所悉，是故被告於警員訊問時、在有偵查犯罪職權
    之機關或個人發覺其犯罪前，自動向承辦警員自首其施用第
    二級毒品甲基安非他命之犯行，此為被告於審理中供明，並
    有被告於96年9月18日之警詢筆錄1份附卷可憑，足認本案確
    係被告在警員未發現有確切之根據得為合理之懷疑前（即本
    案並未查扣得任何毒品或供施用毒品之工具等），即主動供
    述其施用第二級毒品甲基安非他命，自係屬符合自首之要件
    無誤，依法減輕其刑，並先加其刑而後減之。
三、原審依據上述理由，適用毒品危害防制條例第10條第2項、
    刑法第11條前段、第47條第1項、第62條前段，並審酌刑法
    第57條各款所列一切情狀，量處被告有期徒刑8月之刑罰。
    核其認事用法俱無不當，量刑亦稱允洽，檢察官猶執陳詞：
    本案之查獲係因警方接獲他人檢舉被告於96年9月11日有施
    用甲基安非他命之行為，警方據此向法院聲請搜索票，此檢
    舉當可視為偵查機關合理懷疑被告施用毒品之線索，且警方
    申請搜索票、進而到被告住處搜索之行為，已啟動偵查作為
    ，故非所謂「犯罪未發覺」；目前實務見解縱不採認「集合
    犯」之見解，惟毒品犯罪之特性，即反覆施用之機率甚高，
    故本案搜索時雖距檢舉施用日期已7日，超過4日之代謝時間
    ，上開檢舉仍應可作為本案合理懷疑之線索；如依照原審之
    見解，則警方於發現後，必須立即搜索，然以目前實務上之
    作法，除在一定要件下始得緊急搜索，否則仍應申請搜索票
    ，如謂本案情況並非本次施用毒品之合理懷疑，實有過苛之
    嫌；又警方持搜索票之情形，與一般盤查之狀況不同，後者
    警方通常僅是認為被告形跡可疑，被告向警方坦承或可認為
    「主動」表示願接受裁判之意，惟前者警方既已啟動偵查作
    為，被告在此種情況下之坦承實難謂「主動」。又自首之立
    法原意，本係鼓勵犯罪嫌疑人主動出面說明，一方面有獎勵
    犯罪嫌疑人（故規定得為減刑）之用意，另一方面亦在節省
    偵查機關之偵查成本，本案偵查機關既已開始偵查作為，原
    審仍寬認此種情況下符合自首要件，恐不符法理！同時，以
    目前施用毒品之氾濫情形，亦無助於犯罪之減少，是公訴人
    認本案並非該當自首之要件等語，指摘原判決依自首規定減
    輕被告之刑為不當而提起上訴，惟施用毒品犯行，依95年7
    月1日起施用之現行刑法，採一罪一罰原則，被告被檢舉於
    96年9月11日施用甲基安非他命之行為，經警偵查搜索未有
    所獲；而被告於同年月18日施用甲基安非他命之行為，乃另
    一犯行，經其向警員供承採集尿液送驗後，始查覺此部分犯
    行，原判決認被告合於自首規定，尚無不合。檢察官上訴意
    旨陳諸項俱非有理由，應駁回其上訴。
據上論斷，應依刑事訴訟法第368條，判決如主文。
本案經檢察官乙○○到庭執行職務。
中    華    民    國    97    年    5     月    7     日
            刑事第七庭   審判長 法  官 林  榮  龍
                                法  官 鄭  永  玉
                                法  官 江  錫  麟
上列正本證明與原本無異。
不得上訴。
                                書記官 劉  建  智
中    華    民    國    97    年    5    月     7     日
附錄本案論罪科刑法條：
毒品危害防制條例第10條第2項：
  施用第二級毒品者，處3年以下有期徒刑。


司法院資訊處製作；財團法人民間司法改革基金會備份。
